臺灣嘉義地方法院民事判決　　　　　　　 96年度訴字第241號
原　　　告　戊○○
被　　　告　嘉馬股份有限公司
法定代理人　丁○○
訴訟代理人　楊漢東律師
複　代理人　林彥百律師
　　　　　　黃煌文
　　　　　　奚淑芳律師
上列當事人間請求返還不當得利事件，本院於民國96年12月7日
言詞辯論終結，判決如下：
  主  文
原告之訴駁回。
訴訟費用由原告負擔。
  事實及理由
壹、程序部分
一按訴狀送達後，原告不得將原訴變更或追加他訴。但被告同意
  者、請求之基礎事實同一者、不甚礙被告之防禦及訴訟之終結
  者，不在此限。被告於訴之變更或追加無無異議，而為本案之
  言詞辯論者，視為同意變更或追加。民事訴訟法第255條第1項
  第1款、第2款、第7款、第2項定有明文。所謂請求之基礎事實
  同一，係指變更或追加之訴與原訴之主要爭點有其共同性，各
  請求利益之主張在社會生活上可認為同一或關連之紛爭，而就
  原請求之訴訟及證據資料，於審理繼續進行時，在相當程度範
  圍內具有同一性或一體性，得期待於後請求之審理予以利用，
  俾先後兩請求在同一程序得解決，避免重複審理，進而為統一
  解決紛爭者，即屬之（最高法院民國90年度臺抗字第2號、90
  年度臺抗字第287號裁定意旨參照）。
二本件原告於96年1月8日起訴時，以原告向被告購買洗車機3部
  ，並同意被告之要求先簽發金額合計新臺幣（下同）1,116,65
  0元予被告，預期3個月施工期間完成後陸續兌現，然施工期間
  ，因水質、水壓、水管孔經高壓水管爆裂，高壓泵浦阻塞，電
  磁閥故障，無法完工驗收，被告拖延不願配合改善，於94年8
  月底告知退貨拆機，主張被告無法律上之原因受有利益，依民
  法第179條之規定，請求被告返還已兌現支票金額共600,000元
  及未兌現支票。嗣於本院96年9月21日、10月31日言詞辯論期
  日，改稱：訴外人九引有限公司（下稱九引公司）向被告購買
  洗車機3部，被告於94年7月間，唆使訴外人丙○○，向原告佯
  稱其與訴外人九引公司簽立買賣契約前，為保障貨品權利，詐
  騙原告簽發已經被告兌現金額共600,000元支票及附表所示付
  款人均為新竹商業銀行桃園分行之支票，合計金額1,116,650
  元，並表示等九引公司開票給被告，即就會返還原告所簽發支
  票予原告，但嗣被告未將洗車機安裝完成，九引公司未開票給
  被告，被告拒絕返還支票等情，變更為依侵權行為法律關係請
  求。經核原告所主張之事實，均係基於其簽發已經被告兌現金
  額共600,000元支票及附表所示支票予被告，請求被告返還之
  事實，其主張於社會上具有相當之關連性及共同性，訴訟證據
  資料亦可相互利用，揆諸前揭說明，應認其基礎事實同一，且
  被告就原告所為訴之變更，於96年10月31日無異議而為本案之
  言詞辯論，又上開變更，尚不甚礙被告之防禦及訴訟之終結，
  是原告為訴之變更，核與前揭規定相符，應屬合法。
貳、實體部分
一原告主張：伊與九引公司係僱傭關係，擔任九引公司營業部經
  理，九引公司向被告購買洗車機3部，被告於94年7月間，唆使
  訴外人丙○○，向原告佯稱其與訴外人九引公司簽立買賣契約
  前，在施工期間，為確保洗車機價金債權，詐騙原告簽發已經
  被告兌現金額共600,000元支票及附表所示支票，金額合計1,1
  16,650元，並表示待九引公司開票給被告，被告就會返還原告
  所簽發之支票予原告，上開支票每張金額係訴外人丙○○打電
  話給丁○○，丁○○於電話中告知原告而簽發。嗣該3部洗車
  機分別安裝於訴外人九引公司向訴外人加得滿股份有限公司（
  現已合併改為臺灣優力股份有限公司，下稱加得滿公司）所承
  租加油站之施工期間，因水質、水壓、水管孔經高壓水管爆裂
  ，高壓泵浦阻塞，電磁閥故障，無法完工驗收，被告拖延不願
  配合改善，經九引公司於94年8月底告知退貨拆機，因被告未
  將洗車機安裝完成，九引公司未開票給被告，被告拒絕返還支
  票及已兌現款項，爰依侵權行為法律關係，提起本訴。聲明：
  (一)被告應給付原告600,000元。(二)被告應將附表所示支票5紙（
  本院96年9月21日言詞辯論筆錄第2頁記載「附表所示之支票6
  紙」，應係誤載，併此指明）返還原告。
二被告則以：原告於94年7月間，向被告購買本件洗車機3部，並
  簽發金額合計1,116,650元支票予被告，3部洗車機安裝在原告
  與他人合作經營之加油站，均已安裝完成，並無無法使用情形
  ，買賣契約並未解除。嗣原告退出加油站經營，甚將其中1部
  洗車機轉賣至桃園之加油站，並通知被告協助移機改裝在桃園
  之加油站，原告再要求被告拆除其餘2部洗車機改裝在其他加
  油站，遭原安裝之加油站拒絕，原告始拒絕支付其餘票款。又
  原告於起訴狀已載明其向被告購買洗車機而交付前揭支票，嗣
  又改稱係九引公司向被告購買，顯不足採。另原告前寄給被告
  之存證信函內容表示其與九引公司、加得滿公司確認洗車機所
  有權屬誰，全然未提及洗車機有瑕疵及通知拆機退貨之事。被
  告前向臺灣桃園地方法院（下稱桃園地院）對原告訴請給付其
  餘如附表所示支票票款，經桃園地院以95年度桃簡字第1592號
  判決被告勝訴，原告提起上訴，現由桃園地院以96年度簡上字
  第54號審理中等語置辯。聲明：原告之訴駁回。
三原告主張：原告於94年7月間，簽發金額合計1,116,650元支票
  予被告，其中已兌現金額600,000元及其餘如附表所示支票等
  事實，已經本院調取桃園地院95年度桃簡字第1592號卷附支票
  5紙核閱無訛（影印外放），且為被告所不爭執，堪信屬實。
  惟被告則以前揭情詞置辯。是本件爭點為：被告依侵權行為法
  律關係，請求被告給付600,000元，並返還附表所示支票，有
  無理由？茲論述如下：
(一)按當事人主張有利於己之事實者，就其事實有舉證之責任，民
  事訴訟法第277條前段定有明文。又侵權行為係以故意或過失
  不法侵害他人之權利為要件，以侵權行為為原因，請求回復原
  狀或賠償損害者，被害人應就行為人因故意或過失，不法侵害
  其權利之事實，負舉證責任（最高法院19年上字第38號判例要
  旨、70年度臺上字第2550判決參照）。本件原告主張九引公司
  向被告購買洗車機3部，被告唆使訴外人丙○○，向原告佯稱
  其與訴外人九引公司簽立買賣契約前，在施工期間，為確保洗
  車機價金債權，詐騙原告簽發本件支票，並表示待九引公司開
  票給被告，被告就會返還原告所簽發之支票予原告，3部洗車
  機施工期間，因水質、水壓、水管孔經高壓水管爆裂，高壓泵
  浦阻塞，電磁閥故障，無法完工驗收，被告拖延不願配合改善
  ，經九引公司於94年8月底告知退貨拆機，因認被告有侵權行
  為等情，為被告所否認，自應由原告就此有利於己之事實，負
  舉證責任。原告主張上情，係以證人甲○○為證，並提出「事
  實經過與內容」1紙為憑，並以己○○於桃園地院證述為據。
(二)本件原告主張：被告唆使訴外人丙○○向原告佯稱其與訴外人
  九引公司簽立買賣契約前，在施工期間，為確保洗車機價金債
  權，詐騙原告簽發已經被告兌現金額共600,000元支票及附表
  所示支票，並表示待九引公司開票給被告，被告就會返還原告
  所簽發之支票予原告等情，核與證人丙○○於本院審理時到庭
  證稱：伊與原告是之前在中油石油公司同事，伊認識被告總經
  理丁○○，原告向伊表示他所任職之九引公司要買洗車機，伊
  表示可到被告公司看看，伊與原告到被告公司，原告在現場看
  洗車機機器設備，看上其中一型就決定要買這一型，在現場原
  告有跟丁○○談到價錢，嗣有一天伊跟原告在北部，接到丁○○打電話給伊，丁○○向伊表示要伊跟原告講是不是將他們講
  好的條件要支付的貨款票開一開交給他們，伊轉達給原告，原
  告就開立他個人的支票請伊要回南部時，順便交給丁○○，伊
  問原告為何開原告的票，原告表示因為九引公司沒有申請支票
  等語（見本院卷第92頁至第95頁）相互歧異，原告主張是否屬
  實，已有所疑。又證人甲○○於本院審理時證稱：九引公司是
  以伊母親名義登記為負責人，伊跟原告一起經營加得滿加油站
  湖內站、鳳屏站、燕巢站，並以九引公司名義向中華石油公司
  承包，伊與原告分配工作，伊負責加油站之經營，對外事務包
  括洗車機買賣以及與總公司的聯繫都是原告負責，伊不知道洗
  車機價金如何支付，原告只是說他會處理，原告表示可先試用
  洗車機3個月，如試用沒問題，因九引公司尚未申請支票，原
  告表示可先開個人支票給被告等語（見本院卷第136頁至第138
  頁），是依證人丙○○、甲○○前揭所證，再參酌原告於起訴
  狀記載：原告於94年向被告購買洗車機3部，並同意被告要求
  ，先開立金額合計1,116,650元支票，預期3個月施工期限完成
  後陸續兌現等語，益徵原告簽發本件支票交予被告，係支付本
  件洗車機價金甚明。至證人己○○則於桃園地院證稱：伊不清
  楚何人購買係洗車機等語（見本院卷第119頁），是依證人己○○之證詞，亦難認定原告前揭主張為真。又原告雖提出「事
  實經過與內容」1紙為證（見本院卷第54頁），然該記載內容
  係原告事後回想自己所作之紀錄，此為原告所自陳（見本院卷
  第89頁），且被告否認內容真正，亦與證人丙○○前揭證述情
  節相左，自難遽為有利原告之認定。
(三)又原告雖主張3部洗車機因水質、水壓、水管孔經高壓水管爆
  裂，高壓泵浦阻塞，電磁閥故障，無法完工驗收，被告拖延不
  願配合改善等語。然證人乙○○於本院審理時到庭證稱：伊目
  前在被告公司任職，已工作10年，從事組裝維修洗車機工作，
  本件被告所出售之洗車機是伊安裝，安裝位置分別在加得滿加
  油站湖內站、燕巢站、大寮站，3部都已安裝完成，且有試機
  ，都沒問題，並讓現場加油站人員確認沒問題，安裝後沒聽說
  洗車機有何問題等語（見本院卷第89頁至第91頁）；又證人甲○○亦於本院審理時證稱：這3部洗車機都有安裝完成，且有
  試用1個禮拜左右，因為沒有吹風設備，所以就請原告跟被告
  說我們不買了，據伊所知，這3部洗車機除了沒有吹風設備以
  外，其他都可以正常使用，伊曾向原告表示這3部洗車機有用
  水的問題，但後來請人檢查結果是加油站本身水的問題，不是
  洗車機的問題等語（見本院卷第135頁至第137頁），且原告對
  證人甲○○證稱洗車機無其他問題乙節，亦表示無意見（見本
  院卷第140頁），是原告前揭主張，核與證人乙○○、甲○○
  所證相互歧異。此外，原告並未提出其他證據以證明其主張為
  真，自難遽信。
(四)綜上，原告主張被告唆使訴外人丙○○向原告佯稱其與訴外人
  九引公司簽立買賣契約前，為確保洗車機價金債權，而詐騙原
  告簽發支票，並表示待九引公司開票給被告，被告就會返還原
  告所簽發之支票予原告，3部洗車機因水質、水壓、水管孔經
  高壓水管爆裂，高壓泵浦阻塞，電磁閥故障，無法完工驗收，
  被告拖延不願配合改善等情，尚難採信。被告辯稱其基於出賣
  本件洗車機而收受原告所簽發之支票以受領價金，並非無據，
  尚難認被告有何故意或過失不法侵害原告權利之行為。從而，
  原告既不能證明被告有何侵權行為之事實，則其依侵權行為法
  律關係，請求被告給付600,000元，並返還如附表所示支票，
  自屬無據，應予駁回。
四本件事證已臻明確，兩造其餘攻擊、防禦方法，經本院審酌後
  ，認不足以影響本判決之結果，爰不一一論述，附此敘明。
五據上論結，本件原告之訴為無理由，依民事訴訟法第78條，判
  決如主文。
中　　華　　民　　國　　96　　年　　 12　　月　　21　 日
                  民事第二庭  法  官　蘇雅慧
正本係照原本作成。
如不服本判決，應於送達後20日內，向本院提出上訴狀並表明上
訴理由，如於本判決送達前提起上訴者，應於判決送達後10日內
補提上訴理由書（須附繕本）。
中　　華　　民　　國　　96　　年　　 12　　月　　21 　日
                              書記官　劉昀匊
附表
┌──┬──────┬──────┬─────┐
│編號│發  票  日  │ 票     號  │金   額   │
├──┼──────┼──────┼─────┤
│ 1  │  95.3.15   │AA0000000號 │100,000元 │
├──┼──────┼──────┼─────┤
│ 2  │  95.4.15   │AA0000000號 │100,000元 │
├──┼──────┼──────┼─────┤
│ 3  │  95.5.15   │AA0000000號 │100,000元 │
├──┼──────┼──────┼─────┤
│ 4  │  95.6.15   │AA0000000號 │100,000元 │
├──┼──────┼──────┼─────┤
│ 5  │  95.7.15   │AA0000000號 │116,650元 │
└──┴──────┴──────┴─────┘
